---
title: "Identificando a quantidade de espécies de pinguim baseado em medidas corporais"
author: "Enzo Putton Tortelli"
date: "2024-04-16"
output:
  pdf_document: default
  html_document: default
encoding: 'UTF-8'
---

**Atenção: esse é um trabalho de ficção. Consultar as referência para mais detalhes.**

# 1. Introdução e objetivo


O continente Antartida se destaca por ser o principal habitat natural dos pinguins.
A região ___ é de especial interesse, pois é habitada por um grande conglomerado de milhares desses animais[1]. Existe uma suspeita na comunidade ciêntifica local de que esse conglomerado é formado por mais de uma espécie da ave. Dessa forma, esse estudo tem como objetivo identificar a quantidade de espécies presentes nesse grupo aplicando uma técnica de clusterização nas medidas corporais de uma amostra dessa população.


# 2. Materiais e métodos

Para atingir o objetivo proposto, foram amostrados 167 penguins macho[ref] desse conglomerado e, juntamente com o seu peso, foram medidas 3 partes de seus corpos: o comprimento da nadadeira, e o comprimento e profundidade do cúlmen (medidas relacionada ao bico).

Depois, removemos, dos dados, valores absurdos e observações incompletas. Com intuito de dar peso iguais as quatro variáveis, realizamos um escalonamento (por valores escolhidos à mão) do peso e do comprimento da nadadeira, e uma centralização de todas elas, para, então, fazer uma análise de componentes principais (PCA).

A PCA é uma técnica para redução da dimensionalidade dos dados. Em poucas palavras, essa técnica faz um mapeamento linear dos dados para um espaço de menor dimensão de maneira que a variância dos dados representada nessa dimensão seja maximizada.
[ref] https://en.wikipedia.org/wiki/Dimensionality_reduction

Ainda, estudando o resultado da PCA, criamos nosso modelo de cluster empregando o método *k-medoids* com apenas as componentes principais mais importantes, utilizando o método de *Elbow* para decidir o número de clusters apropriado.

Resumidamente, o método *k-medoids* divide os dados em grupos e tenta minimizar, dentro de cada grupo, a distância entre os pontos e o medoid. O medoid de cada cluster é definido, justamente, como a observação que minimiza a soma dessas distâncias. Além disso, esse método permite que sejam usadas diversas definições de distância; nesse trabalho, usei a distância euclidiana. 
[ref] https://en.wikipedia.org/wiki/K-medoids

O método de *Elbow* 

+ elbow plot

+ silhueta

<!-- 
Talvez falar sobre qual método utilizamos pra fazer o elbow plot, mas preciso pesquisar mais sobre isso.

Falar mais sobre o k-medoids


-->


# 3. Resultados e conclusão

```{r setup, include=FALSE}
knitr::opts_chunk$set(echo = FALSE)
knitr::opts_chunk$set(include = FALSE)
```

```{r bibliotecas}
library(tidyverse)
library(cluster)
library(factoextra)
library(knitr)
library(kableExtra)
library(ggbiplot)
library(vtable)
```

```{r apagando_enviroment}
rm(list = ls(all.names = TRUE))
```

```{r leitura_dados}
dados_originais <- read_csv("data/penguin.zip")
```
Uma primeira análise descritiva dos dados é dada pela **Figura 1**. Nela, é possível observar que as medidas de massa corporal e comprimento da nadadeira estão numa escala maior que as demais variáveis, e, como dito anteriormente, queremos dar peso iguais a elas. Assim, dividimos a massa corporal por 100 e a medida da nadadeira por 10. Depois disso, foi feita uma centralização de todas as variáveis. O resultado pode ser visto na **Figura 2**.
```{r limpeza_dados, include = TRUE}
db_pre_processado <- dados_originais %>%
  drop_na %>%
  filter(flipper_length_mm > 0 & flipper_length_mm < 5000 & sex == 'MALE') %>%
  select(!sex) %>%
  rename(compri_culmen = culmen_length_mm,
         prof_culmen = culmen_depth_mm,
         compri_nadadeira = flipper_length_mm,
         massa_corporal = body_mass_g)

kable(db_pre_processado %>%
        summary(.),
      format = 'latex'
)


sumtable(db_pre_processado,
         summ = c('min(x)',
                  'mean(x)',
                  'max(x)'
                  ),
         out = 'latex'
         )
      
```


```{r escalonamento_dados}
db <- db_pre_processado %>%
  mutate(compri_nadadeira = compri_nadadeira / 10, massa_corporal = massa_corporal / 100) %>%
  scale(., scale = FALSE)

summary(db)

```
Feito isso, criamos nosso modelo de PCA. Podemos ver, pela **Figura 3**, que a componente principal 1 (PC1) é responsável por 78,4% da variância, e a componente principal 2 (PC2), por 19,7%, sendo ambas responsáveis por 98,1% de toda a variância contida nos dados. A **Figura 4** ilustra esse grande acúmulo de percentual da variância nas componentes principais 1 e 2. Portanto, elas foram escolhidas para compor nosso modelo de clusterização. A **Figura 5** nos mostra que altos valores da componente principal 1 estão associados, principalmente, com maior massa corporal, enquanto que maiores valores da componente principal 2 estão assoaciados com maior comprimento do cúlmen. As variáveis profundidade do cúlmen e tamanho da nadadeira possuem pouca relevância no cálculo de PC1 e PC2 quando comparada às outras duas.

```{r pca_e_plot}
modelPCA <- princomp(db)

summary(modelPCA)

fviz_pca_biplot(modelPCA, label = 'var') +
  labs(title = 'Biplot - PCA', x = 'PC1', y = 'PC2')

fviz_screeplot(modelPCA) +
  labs(x = 'Componentes principais', y = 'Porcentagem da variancia explicada')

```
Com as componentes principais em mãos, para determinar o número ideal de clusters, foi feito uma análise utilizando o Método Elbow, que pode ser visto na **Figura 6**:

Utilizando esse gráfico, chegamos a conclusão de que três clusters oferecem o melhor "custo-benefício" entre a diminuição da soma de quadrado interna total e o número de clusters.

Para finalizar, seguem os gráficos que ilustram o resultado da clusterização por *k-medoids*:

Na **Figura 7**, temos nossas observações inseridas no plano cartesiano. Observa-se que os clusters estão bem definidos. 

O gráfico de silhueta, **Figura 8**, confirma o que foi dito: com uma silhueta média de 0.61, ALGUMA COISA

## Conclusão

Apresentada todas as evidências, concluí-se que a suspeita dos ciêntistas sobre a existência de mais de uma espécie de pinguim no grande conglomerado da região de _____ se confirma.


```{r clustering}
db_ppca <- modelPCA$scores[, 1:2]
fviz_nbclust(db_ppca, cluster::pam, method = "wss") +
  labs(title = 'Otimizacao do numero de clusters',
       x = 'Numero de clusters',
       y = 'Soma de quadrados interno total')

pmodel_pam <- pam(db_ppca, 3)
fviz_cluster(pmodel_pam, ggtheme = theme_bw())

plot(pmodel_pam)
```




# 4. Referências





